【裁判字號】    98,醫上訴,7
【裁判日期】    990708
【裁判案由】    業務過失致死
【裁判全文】
臺灣高等法院高雄分院刑事判決         98年度醫上訴字第7號
上  訴  人  臺灣高雄地方法院檢察署檢察官
上  訴  人
即  被  告  甲○○
選任辯護人  王伊忱律師
            陳景裕律師
上列上訴人因被告業務過失致死案件，不服臺灣高雄地方法院96
年度醫訴字第9 號中華民國98年7 月8 日第一審判決（起訴案號
：臺灣高雄地方法院檢察署93年度偵字第18379 號），提起上訴
，本院判決如下：
    主  文
原判決撤銷。
甲○○無罪。
    理  由
一、公訴意旨以：被告甲○○係設於高雄巿前金區○○○路65號
    「甲○○婦產科診所」之負責醫師，並在「高雄巿立聯合醫
    院」（原高雄巿立大同醫院）擔任婦產科特約醫師，為從事
    業務之人。緣張吳靜玲（已）於民國91年1 月間前往上開
    「甲○○婦產科診所」就診，經被告甲○○以超音波檢查結
    果認係患有子宮肌瘤後，乃要求張吳靜玲於同年月21日前往
    高雄市立聯合醫院住院，並於翌日為張吳靜玲施以全子宮及
    兩側卵巢切除手術，術後並將切片送往高雄巿防癌協會附設
    高雄區婦幼衛生中心診所檢驗；詎被告甲○○明知依醫師法
    及醫療法之規定，醫師有告知病患病情之義務，並應就檢查
    所採取之組織檢體或手術切取之器官送病理檢查，且應將臨
    床及病理診斷結果作成分析，將結果告知病患，且上開手術
    切片檢驗之病理報告業於同年1 月26日即已貼附於張吳靜玲
    之病歷上，竟未經查閱該病理檢驗報告，即於同年1 月27日
    同意張吳靜玲出院，並開立病名為「子宮肌瘤」之診斷證明
    書；而張吳靜玲出院後即依被告甲○○之指示至上開診所接
    受術後治療，其後又因腹部疼痛不適而多次至該診所就診，
    甚且由被告甲○○轉介至其他胃腸科醫師處就診，期間被告
    甲○○亦未積極商洽高雄巿立聯合醫院以取得並告知病理檢
    查結果；嗣於同年4 月29日，張吳靜玲再因腹痛前往聯合醫
    院急診，經診療醫師調閱其病歷資料，始發現其於91年1 月
    間之病理檢查結果為子宮頸腺癌，乃於翌日轉診至高雄榮民
    總醫院治療，惟因延誤治療達3 個月之久，致其癌細胞已擴
    散至整個腹腔內，至同年8 月8 日，終因病情惡化不治死亡
    。因認被告甲○○涉犯刑法第276 條第2 項之業務過失致死
    罪嫌。
二、公訴人認被告甲○○涉犯業務過失致死罪嫌，係以卷附高雄
    市立大同醫院病歷資料（含出院病歷摘要）、甲○○婦產科
    門診紀錄、高雄市防癌協會附設高雄區婦幼衛生中心診所病
    理檢查報告單、高雄市立聯合醫院92年11月14日高市聯醫病
    字第0920007664號函、高雄縣德恩診所死亡證明書、行政院
    衛生署94年1 月28日衛署醫字第0940803392號函附醫事審議
    委員會第0000000 、0000000 號鑑定書等資為論據。
三、訊據上訴人即被告甲○○（下稱被告）否認有業務過致死犯
    行，辯稱其確有告知張吳靜玲須回醫院門診看病理報告及追
    蹤，至91年1 月27日診斷證明書上病名固記載為子宮肌瘤，
    但該診斷證明書實係於91年1 月26日上午查房時即填載，該
    時尚未見到病理報告，而其依張吳靜玲切除之子宮及雙側卵
    巢、輸卵管外觀亦無從發現異狀，故判斷為子宮肌瘤，嗣張
    吳靜玲於91年1 月29日至甲○○婦產科診所就診時，其亦有
    向張吳靜玲詢問病理報告之結果，張吳靜玲回答沒問題，應
    是張吳靜玲未依醫囑至大同醫院看病理報告，其為張吳靜玲
    診療之行為並無過失等語。
四、證據能力之說明：
    (一)行政院衛生署醫事審議委員會鑑定書係經檢察官及法院囑
      託鑑定所為，屬刑事訴訟法第159 條第1 項規定之傳聞證
      據例外情形，自有證據能力。
    (二)高雄市立大同醫院之張吳靜玲病歷、高雄榮民總醫院之吳
      靜玲病歷、高雄市立大同醫院91年1 月27日高市醫診字第
      872 號診斷證明書、甲○○婦產科張吳靜玲門診紀錄、高
      雄縣德恩診所德字0260號死亡證明書、高雄巿防癌協會附
      設高雄區婦幼衛生中心診所病理醫師林雲南於91年1 月24
      日制作之病理檢查報告單及病理報告節譯均係從事業務之
      人於業務上或通常業務過程所須製作之紀錄文書，因係於
      通常業務上規律之記載，記錄時亦無預見日後將作為證據
      之偽造動機，其虛偽之可能性較小，且如讓製作者以口頭
      方式在法庭上再重述過去之事實或數據，實際上有其困難
      ，具有一定程度之不可代替性，復無顯不可信之情況，依
      刑事訴訟法第159 條之4 規定，上開文書應具有證據能力
      。
    (三)證人即醫師林雲南、簡婉儀、黃秋琴於本院他案審理中具
      結後所為證述及高雄市立聯合醫院函固均係被告以外之人
      於審判外之言詞及書面陳述，但已經檢察官、被告、辯護
      人於準備程序同意作為證據，且於言詞辯論終結前亦未聲
      明異議，本院審酌上開審判外陳述均無其他證據可認有錯
      誤性及虛偽性之可能，是依上開審判外陳述作成時之情況
      ，即認為適當，依刑事訴訟法第159 條之5 第2 項規定，
      自得為證據。
五、經查：
    (一)被告91年間係甲○○婦產科診所之負責醫師，並在原高雄
      巿立大同醫院（下稱大同醫院，嗣改為高雄巿立聯合醫院
      ）擔任婦產科特約醫師，91年1 月15日，張吳靜玲前往甲
      ○○婦產科診所就診，經被告以超音波檢查結果，因懷疑
      張吳靜玲患有子宮肌瘤，翌日（91年1 月22日），張吳靜
      玲即在大同醫院由被告進行子宮及雙側卵巢、輸卵管切除
      手術，91年1 月27日，張吳靜玲出院，且被告出具診斷證
      明書記載張吳靜玲之病名為子宮肌瘤，91年1 月29日，張
      吳靜玲至甲○○婦產科診所作術後第一次返診，被告給予
      止痛及消炎藥物治療，91年2 月1 日起至91年4 月21日止
      ，張吳靜玲復因下腹疼痛之不適症狀多次至甲○○婦產科
      診所求診，經一般檢查及超音波檢查均無異狀，91年4 月
      29日，張吳靜玲至大同醫院婦產科由張瑞宜醫師看診，發
      現之前病理報告為分化差之子宮頸腺癌，張吳靜玲即於91
      年4 月30日至大同醫院住院，隨後於當日自願轉診至高雄
      榮民總醫院治療，經高雄榮民總醫院診斷為癌症復發伴隨
      腹腔內轉移，而於91年5 月6 日為張吳靜玲進行分離腸沾
      黏與腸造口術，並於手術中確認腹腔癌症內轉移，而後張
      吳靜玲於術後接受了一次BIP 的化學治療，嗣於91年6 月
      5 日出院，91年7 月3 日張吳靜玲再因白血球降低與肝功
      能不全至高雄榮民總醫院住院，於91年8 月8 日因病情惡
      化而死亡等事實，有高雄市立大同醫院之張吳靜玲病歷、
      高雄榮民總醫院之吳靜玲病歷、高雄市立大同醫院91年1
      月27日高市醫診字第872 號診斷證明書、甲○○婦產科門
      診紀錄、高雄縣德恩診所德字0260號死亡證明書在卷可佐
      （見卷外大同醫院病歷卷、高雄榮民總醫院病歷卷、偵查
      卷1 第86－88頁、偵查卷2 第10、13頁）。
    (二)又張吳靜玲切除之子宮及雙側卵巢、輸卵管經送往高雄巿
      防癌協會附設高雄區婦幼衛生中心診所為病理檢查，高雄
      巿防癌協會附設高雄區婦幼衛生中心診所於91年1 月24日
      制作病理檢查報告單，其中部分記載：「以顯微鏡觀察可
      見，子宮頸之切片顯示出一個典型的分化良好的子宮頸腺
      癌，而腺癌已經侵入幾乎整個子宮頸，許多細胞正在有絲
      分裂，伴隨有黏性分泌物。」、「腺癌向上延生入子宮體
      的下部，而且組織中出現明顯的嗜酸性白血球浸潤現象，
      子宮體的數個切片有轉移性子宮頸腺癌。」、「在子宮內
      膜和肌肉層中證實有許多癌腫瘤栓子。」、「右邊卵巢切
      片也有一些癌腫瘤栓塞出現，右邊輸卵管現出一些子宮內
      膜異位瘤的點。」，亦有高雄巿防癌協會附設高雄區婦幼
      衛生中心診所病理醫師林雲南於91年1 月24日制作之病理
      檢查報告單及病理報告節譯附卷可稽（見偵查卷1 第39－
      40 頁 ）。
    (三)依張吳靜玲於90年12月8 日至慈美婦產科診所為子宮頸抹
      片檢查，結果為良好，有全民健康保險婦女子宮頸抹片檢
      查單在卷可稽（見偵查卷1 第38頁）；又證人即醫師林雲
      南於本院他案審理中結證稱：「肉眼看我們只是看到子宮
      頸的地方有腫大，但是這不意味著是癌症，有很多情形都
      會有這種狀況，比如說肌瘤或其他良性腫瘤都會有這種腫
      大的現象。」、「本件在外觀上看是只有子宮頸的地方有
      腫大的現象，經過顯微鏡的檢查才確認這些腫大現象的細
      胞是屬於癌細胞。」、「（問：在病理檢驗的過程中，就
      未切開的檢體，從子宮頸外口能否看到本件癌細胞的所在
      ？）那是不可能的……」、「（問：本件不管是否切開都
      沒有辦法判斷嗎？）是，所以要送病理檢查」、「（問：
      從外觀是否有辦法判斷是否癌細胞？）從外觀沒有辦法判
      斷，要切開作病理檢查，本件也是切開作病理檢查才發現
      有癌細胞」、「在未切開前，是有發現子宮比正常還大的
      現象，是在切開以才發現子宮頸上端及子宮體下端有一塊
      腫瘤的現象，這種現象在一般子宮肌瘤或子宮內膜異位、
      子宮腺肌瘤都可以有這種現象，是不是屬於癌細胞一定要
      切開作病理檢查才可以確定」等語（見偵查卷1 第240 、
      241 、243 頁）；證人即醫師簡婉儀於本院他案審理中結
      證稱：「……這是腺癌，是往裡面生長的，有時候抹片的
      取樣不容易看到有癌細胞，所以有時候抹片的檢查是正常
      的，但是這種腫瘤因為往裡面生長……所以不見得每個醫
      師都可以看得到，也有可能看不到……」、「通常是在病
      人有出血等不正常現象，或是抹片檢查有發現癌細胞存在
      的時候，才會去做進一步檢查才能夠察覺」、「如果抹片
      檢查異常，才會作進一步檢查，如果抹片檢查是正常時，
      通常就不會做這種檢查……」、「如果事前沒有一些證據
      去證明是有癌症的存在，只發覺是肌瘤的情形，一般的醫
      生就很難會去懷疑是有子宮頸腺癌的可能」等語（見偵查
      卷1 第251 －252 頁）；依上開所述各情，可佐被告診斷
      張吳靜玲罹患子宮肌瘤及僅切除子宮及雙側卵巢、輸卵管
      ，被告此部分醫療行為尚無疏失。
    (四)證人即張吳靜玲之女乙○○於原審審理中固結證稱因被告
      表示張吳靜玲所患係良性子宮肌瘤，亦未告知張吳靜玲須
      回大同醫院看病理報告，致張吳靜玲延誤治療等語（見原
      審卷1 第244 －249 頁）。然被告辯稱其確有告知張吳靜
      玲須回醫院門診看病理報告及追蹤，至91年1 月27日診斷
      證明書上病名固記載為子宮肌瘤，但該診斷證明書實係於
      91 年1月26日上午查房時即填載，該時尚未見到病理報告
      ，而其依張吳靜玲切除之子宮及雙側卵巢、輸卵管外觀亦
      無從發現異狀，故判斷為子宮肌瘤，嗣張吳靜玲於91年1
      月29日至甲○○婦產科診所就診時，其亦有向張吳靜玲詢
      問病理報告之結果，張吳靜玲回答沒問題，再張吳靜玲其
      後均未依醫囑至大同醫院看病理報告，是其並無過失等語
      。再參諸下列各情：
      1.大同醫院係於91年1 月25日下午收受高雄巿防癌協會附
        設高雄區婦幼衛生中心診所病理檢查報告單及登錄於病
        理報告登記本，並放置在實驗室診斷科所設之病房報告
        放置架櫃內，91年1 月26日上午上班後，再由病房工友
        至實驗室診斷科取回檢驗報告單送至病房護理站，再由
        當天護理人員黃秋琴貼於病歷上之情，有高雄市立聯合
        醫院94年4 月7 日高市聯醫病字第0940001862號函、93
        年10月22日高市聯醫檢字第0930007126號函附卷可稽（
        見偵查卷1 第95、103 頁）；又證人即護理人員黃秋琴
        於本院他案審理中亦結證稱一般工友取回病理報告後放
        在格子裡，其等在交班、治療等事情忙完後，有空就會
        將病理報告貼在病歷上等語（見偵查卷1 第98頁）；另
        被告在大同醫院所收之住院病患，均由被告每日上午查
        房診治，星期日除外，此亦有高雄市立聯合醫院92年11
        月14日高市聯醫病字第0920007664號函可憑（見偵查卷
        1 第71頁），而證人即護理人員黃秋琴於本院他案審理
        中亦結證稱被告都是上午7 時許就查房，通常星期日沒
        有查房等語（見偵查卷1 第98、100 頁）；且被告有於
        91 年1月25、26日至張吳靜玲病房查看，亦有大同醫院
        疾病進度記錄單可佐（見偵查卷1 第80頁）；綜觀上述
        可知，張吳靜玲之病理報告單係於91年1 月26日上午上
        班後始由工友送至病房護理站，再由護士黃秋琴於交班
        、治療等事情忙完後將之貼於病歷上，而被告確係於91
        年1 月26日上午7 時許即查房，因91年1 月27日為星期
        日，被告未查房，故同意張吳靜玲出院並開具診斷證明
        書之事應均係於91年1 月26日上午查房時所決定。是被
        告所稱其於91年1 月26日上午查房時尚未見到病理報告
        ，故判斷為子宮肌瘤，又91 年1月27日診斷證明書實係
        91年1 月26日即填載，故病名記載為子宮肌瘤，應可採
        信。
      2.被告於91年1 月24日在大同醫院疾病進度記錄單上有記
        載「囑咐病人回醫院門診看病理報告」，有大同醫院疾
        病進度記錄單在卷可佐（見偵查卷1 第80頁），又被告
        於大同醫院之出院病歷摘要上出院指示欄亦記載「opd
        f/u 」，有出院病歷摘要可憑（見偵查卷1 第132 頁反
        面），另被告於91年2 月1 日在甲○○婦產科診所張吳
        靜玲病歷上載有「問pt病理報告，pt回答沒問題」，有
        該病歷足稽（見偵查卷1 第55頁反面），再觀諸甲○○
        婦產科診所張吳靜玲病歷上開記載方式，與前後文字之
        記載筆跡、筆順及間隔均正常，並無明顯可看出係事後
        增加記載之情形，而衡諸被告於91年2 月1 日為張吳靜
        玲看診時，被告既不知張吳靜玲病理報告之結果，當無
        預料日後將發生紛爭，倘被告未確實向張吳靜玲詢問病
        理報告結果，被告當時豈有虛偽記載之必要？反觀張吳
        靜玲於91年4 月18日至高雄榮民總醫院求診時，經醫師
        簡婉儀詢問病理報告結果，張吳靜玲並未回答，故醫師
        簡婉儀告知等病理報告結果再進一步處理，而後張吳靜
        玲即未返回門診，直至91年4 月29日再因腹痛至大同醫
        院求診，始經醫師張瑞宜告以病理報告結果，隨即於91
        年4 月30日辦理住院，當日再轉院至高雄榮民總醫院，
        此已經證人即醫師簡婉儀於本院他案審理中結證在卷（
        見偵查卷1 第249 頁），並有高雄市立大同醫院之張吳
        靜玲病歷、高雄榮民總醫院之吳靜玲病歷可佐（見卷外
        大同醫院病歷卷、高雄榮民總醫院病歷卷）。若謂張吳
        靜玲自始不知先前在大同醫院施行切除手術有所謂病理
        報告一事，衡情對簡婉儀醫師之詢問及「等病理報告結
        果再進一步處理」之說詞應會有所回應或爭執病理報告
        之有無情事，但均未見張吳靜玲為此反應，足見張吳靜
        玲自91年1 月27日自大同醫院出院後，直至91年4 月18
        日，張吳靜玲知有病理報告而並未確實看過病理報告結
        果，甚且，張吳靜玲經醫師簡婉儀告知等病理報告結果
        再進一步處理，張吳靜玲仍未即時至大同醫院看病理報
        告結果，此與一般人關心自己健康狀況之常情顯有不符
        ，依此，張吳靜玲對自己事務處理顯然疏忽，則證人即
        張吳靜玲之女乙○○於原審審理中結證稱因被告表示張
        吳靜玲所患係良性子宮肌瘤，亦未告知張吳靜玲須回大
        同醫院看病理報告，致張吳靜玲延誤治療等語，實難信
        為真實。綜觀上情，被告所辯稱其有告知張吳靜玲要回
        門診看病理報告結果，應可採信。
      3.另張吳靜玲於術後分別於91年1 月29日、91年2 月1 日
        、91年2 月21日、91年3 月10日、91年3 月14日、91年
        3 月22日、91年3 月30日、91年3 月31日、91年4 月4
        日、91年4 月6 日、91年4 月8 日、91年4 月16日、91
        年4 月21日前往甲○○婦產科診所就診，有甲○○婦產
        科診所之張吳靜玲病歷可參，然被告因以超音波檢查及
        自切除之子宮及雙側卵巢、輸卵管外觀均未能懷疑張吳
        靜玲係罹患子宮頸腺癌，且被告亦未確知病理報告結果
        ，已如前述；再甲○○婦產科診所與大同醫院之病歷並
        不互通，有高雄市立聯合醫院94年4 月7 日高市聯醫病
        字第0940001862號函可按（見偵查卷1 第95頁），如不
        論依當時醫療法尚無「醫療機構應將醫療機構對採取之
        組織檢體或手術切取之器官，應送請病理檢查，並將結
        果告知病人或其法定代理人、配偶、親屬或關係人。」
        之規定（93年4 月28日修正公布之醫療法第65條始有規
        定），況被告亦非醫療機構，是否亦受此規範，亦非無
        疑？且一般病患倘未至大同醫院掛號而續由被告看診，
        被告可否主動積極調閱病患病歷及是否有主動積極調閱
        病患病歷之義務，亦均非定論。是被告於上開歷次診療
        中未對張吳靜玲之子宮頸腺癌發現並予治療，自難認有
        疏失可言。
      4.至行政院衛生署醫事審議委員會第第1 、2 次鑑定結果
        ，固均認被告未檢視病理報告而儘早給予積極治療，有
        過失責任，此有行政院衛生署醫事審議委員會第000000
        0 、0000000000號鑑定書可憑（見偵查卷1 第12－14、
        181 －183 頁）。但被告既已告知張吳靜玲回門診看病
        歷報告，亦曾主動詢問病歷報告結果，而被告有無主動
        積極調閱病患病歷及告知結果之義務，法並無規範，況
        被告於張吳靜玲未至大同醫院掛號而續由被告看診，被
        告可否主動積極調閱病患病歷亦有可疑，均有如前述，
        行政院衛生署醫事審議委員會未慮及上開各節，遽認被
        告未檢視病理報告而儘早給予積極治療有過失責任，自
        無可採。
      綜上說明，被告對張吳靜玲之醫療行為應無過失，被告亦
      無違反告知義務致延誤張吳靜玲治療之過失責任。
    (五)再依高雄巿防癌協會附設高雄區婦幼衛生中心診所病理醫
      師林雲南於91年1 月24日制作之病理檢查報告單及病理報
      告節譯所記載，張吳靜玲之右邊卵巢切片也有一些癌腫瘤
      栓塞出現，右邊輸卵管現出一些子宮內膜異位瘤的點，有
      病理檢查報告單及病理報告節譯附卷可稽（見偵查卷1 第
      39－40頁），而證人即醫師林雲南於本院他案審理中亦結
      證稱：「……在本件我有在血管裡面看到有癌細胞的情形
      ，所以是有隨血液移轉到其他部位的情形，另外，我在病
      理報告中也有提到有ECFCA 的現象，這是指在血液及腫瘤
      細胞裡有發現噬酸性的白血球，這是一種晚期癌症的特徵
      ，所以我才會判斷病患的癌症應該是屬於比較晚期」等語
      （見偵查卷1 第242 －243 頁）；再行政院衛生署醫事審
      議委員會鑑定書（編號0000000 、0000000 ）鑑定結果亦
      認：「依文獻……記載，統計52例子宮頸癌第一期至第二
      期發生卵巢轉移之個案，病人在手術後積極接受放射線及
      化學治療後，復發率仍高達83.3% 。因此，子宮頸癌手術
      時發現卵巢轉移預後很差，目前醫療方法仍無法有效治療
      此類個案。本案病理報告病患張吳靜玲手術檢體中已發現
      卵巢轉移，預後很差。提早三個月告知病理報告結果並積
      極治療，存活時間可能延長，但存活率依然很低。」，有
      行政院衛生署醫事審議委員會鑑定書（編號0000000 、00
      00000 ）在卷可按（見原審卷2 第71－77頁）。從而，張
      吳靜玲切除之子宮及雙側卵巢、輸卵管經病理檢查時，其
      罹患之子宮頸腺癌已發現卵巢轉移，預後很差，縱使於91
      年1 月26日被告已自病理報告查覺罹患癌症情事而即時告
      知病理報告結果及儘早給予積極治療，存活率依然很低，
      張吳靜玲之死亡間與被告有無檢視病理報告而儘早給予積
      極治療，二者間即無因果關係。
六、此外，復查無其他積極證據足資證明被告有業務過失致死犯
    行，被告犯罪自屬不能證明。原審未詳為推求，遽為被告論
    罪科刑之判決，即有未當。被告執此聲明上訴，指摘原判決
    不當，為有理由，應由本院將原判決撤銷改判，並為被告無
    罪之判決。
據上論結，應依刑事訴訟法第369 條第1 項前段、第364 條、第
301 條第1 項，判決如主文。
本案經檢察官李門騫到庭執行職務。
中    華    民    國    99    年    7     月    8     日
                  刑事第八庭    審判長法  官  洪兆隆
                                      法  官  李嘉興
                                      法  官  郭玫利
以上正本證明與原本無異。
如不服本判決應於收受本判決後10日內向本院提出上訴書狀，其
未敘述上訴理由者，並得於提起上訴後10日內向本院補提理由書
狀（均須按他造當事人之人數附繕本）「切勿逕送上級法院」。
中    華    民    國    99    年    7     月    8     日
                                      書記官  梁美姿

司法院資訊處製作；財團法人民間司法改革基金會備份。
